【裁判字號】    95,上易,1479
【裁判日期】    950831
【裁判案由】    動產擔保交易法等
【裁判全文】
臺灣高等法院刑事判決                95年度上易字第1479號
上  訴  人  臺灣基隆地方法院檢察署檢察官
被      告  甲○○（原名林盛木）
上列上訴人因被告違反動產擔保交易法等案件，不服臺灣基隆地
方法院95年度易字第140號，中華民國95年6月21日第一審判決（
起訴案號：臺灣基隆地方法院檢察署94年度偵緝字第350號），
提起上訴，本院判決如下：
    主  文
上訴駁回。
    事實及理由
一、犯罪事實：
    甲○○於民國九十一年十一月二十五日，與臺北市南港區悍
    馬車業商行（下稱悍車行）訂定購買車牌號碼POK-897號機
    車（現已更號為AD2-918號）一台之書面契約，雙方並約定
    ：價金為新臺幣（下同）五萬五千九百八十元，自九十一年
    十一月二十五日起，至九十二年七月二十五日止，以每月為
    一期，分九期給付，每期給付六千二百二十元，賣方悍馬車
    行在契約手續完成後，應將機車交由買方甲○○使用，該機
    車在價金未全部清償前，所有權仍屬賣方悍馬車行，買方甲
    ○○應盡善良管理人之注意義務占有使用，不得有變賣、典
    當、質押、轉借等情事。惟為顧及林宗健個人使用之便利及
    避免交通違規罰單由賣方繳納之風險，悍馬車行依交易習慣
    ，已先將該機車於訂約前之同年十月二十二日交付甲○○，
    並交付已登記車主為甲○○之行車執照影本給甲○○，俾便
    如遇警方查驗證件時出示，正本則留於該車行。詎甲○○竟
    意圖為自己不法之利益，未付任何之分期給付金額，旋於同
    年月二十三日即上開交車日之翌日，明知該行車執照仍在悍
    馬車行並無遺失，而以行車執照遺失之不實事項，向交通部
    公路總局臺北區監理所基隆監理站申請補發行車執照，使該
    監理站承辦公務員登載於職務上所掌之機車異動登記資料上
    ，而予以補發行車執照，足以生損害於監理機關對車輛異動
    管理之正確性及悍馬車行，甲○○並即於同日持補發之行車
    執照至基隆市七堵區○○○路三四之十二號一樓宏大當舖行
    使，典當得一萬八千元，供己花用無存，致生損害於債權人
    悍馬車行。
二、證據名稱：
  (一)被告於警詢、檢察官偵查以及本院審理中之自白。
  (二)宏大當鋪負責人謝尚文於民國九十五年五月十七日之警詢證
    述。
  (三)買賣契約書、九十一年十月二十二日暨同年月二十七日補發
    之行車執照、宏大當鋪當票、切結書、機車車輛異動登記書
    （即補發行車執照；以上均影本）、機車異動歷史查詢表以
    及車籍資料。
三、論罪科刑：
  (一)按刑法第二百十四條所謂使公務員登載不實事項於公文書罪
    ，須一經他人之聲明或申報，公務員即有登載之義務，並依
    其所為之聲明或申報予以登載，而屬不實之事項者，始足構
    成，若其所為聲明或申報，公務員尚須為實質之審查，以判
    斷其真實與否，始得為一定之記載者，即非本罪所稱之使公
    務員登載不實（最高法院七十三年臺上字第一七一○號判例
    意旨參照）。查汽車之行車執照辦理遺失補發，應備文件包
    括車主身分證正本（個人名義）或營利事業登記證及公司或
    商業登記證明文件影本（公司行號名義）、強制汽車責任保
    險證、印章（非越區辦理者免具）以及汽機車新領牌照登記
    書車主聯等，可親往各公路監理機關或以通信換照辦理，此
    有原審卷附電子公路監理網公告之相關規定可參，則申請人
    只要備齊上開文件，監理機關承辦公務員即應依規定補發行
    車執照，並無實質審查之義務，故被告明知系爭機車之行車
    執照並未遺失，竟向監理機關辦理遺失補發，使承辦公務員
    據以補發，自該當於刑法第二百十四條之使公務員登載不實
    罪。
  (二)又動產擔保交易，應以書面訂立契約；非經登記，不得對抗
    善意第三人，動產擔保交易法第五條定有明文。是依動產擔
    保交易法成立之交易，雖屬要式行為，應以書面訂立契約，
    並視其為動產抵押、附條件買賣或信託占有，分別依該法載
    明其應記載之事項；惟該動產擔保交易之「登記」，既係採
    登記對抗要件，則其未為登記者，僅不得對抗善意第三人。
    經查本案被告向告訴人悍馬車業商行，以動產擔保附條件買
    賣方式，購買取得系爭機車，則被告即係該附條件買賣之債
    務人，並不因該動產擔保交易未辦理登記而有不同。
  (三)核被告所為，係犯刑法第二百十六條、第二百十四條行使使
    公務員登載不實文書以及動產擔保交易法第三十八條等罪，
    其使公務員登載不實之低度行為應為高度之行使行為所吸收
    ，不另論罪。被告所犯上開二罪間，有方法結果之牽連犯關
    係，應從較重之動產擔保交易法第三十八條之罪（罰金額度
    較高且有併科罰金之規定）處斷。
  (四)查被告犯罪時之刑法第四十一條第一項前段規定：「犯最重
    本刑為五年以下有期徒刑以下之刑之罪，而受六個月以下有
    期徒刑或拘役之宣告，因身體、教育、職業、家庭之關係或
    其他正當事由，執行顯有困難者，得以一元以上三元以下折
    算一日，易科罰金。」，又被告行為時之易科罰金折算標準
    ，修正前罰金罰鍰提高標準條例第二條前段（現已刪除）規
    定，就其原定數額提高為一百倍折算一日，則本件被告行為
    時之易科罰金折算標準，應以銀元三百元折算一日，經折算
    為新臺幣後，應以新臺幣九百元折算為一日。惟九十五年七
    月一日修正公布施行之刑法第四十一條第一項前段則規定：
    「犯最重本刑為五年以下有期徒刑以下之刑之罪，而受六個
    月以下有期徒刑或拘役之宣告者，得以新臺幣一千元、二千
    元或三千元折算一日，易科罰金。」，比較修正前後之易科
    罰金折算標準，以九十五年七月一日修正公布施行前之規定
    ，較有利於被告，則應依刑法第二條第一項前段，適用修正
    前刑法第四十一條第一項前段規定，定其折算罰金之標準，
    附此敘明。
四、原審以被告罪證明確，而適用動產擔保交易法第三十八條，
    刑法第十一條前段、第二百十四條、第二百十六條、第五十
    五條、修正前刑法第四十一條第一項前段，罰金罰鍰提高標
    準條例第一條前段、修正前罰金罰鍰提高標準條例第二條，
    並審酌被告素行良好，有本院被告前案紀錄表可稽，其明知
    行車執照並未遺失，竟以遺失為由申請補發，其所為已影響
    監理機關對於行車執照核發管理之正確性；又動產擔保交易
    之制度建置目的，在於適應工商業及農業資金融通及動產用
    益之需要（動產擔保交易法第一條參照），係屬私人間之民
    事債權債務關係。如何確保債務人忠實履約，核屬債權人基
    於經營成本、風險評估下所為之自我管控。現行動產擔保交
    易法以刑罰介入民事履約責任，本院雖不認同，然事屬國會
    之立法裁量（行政院已於九十四年九月間通過動產擔保交易
    法修正案，廢除該法第三十八條之刑罰規定，目前正待立法
    院審議，顯見此部分之除罪化為大勢所趨），故依職權量刑
    時，應首重「罪刑相當原則」，避免司法機關淪為債權人濫
    用之工具，併慮及被告之犯罪動機、目的、手段，所得利益
    、所生損害亦非至鉅，迄未與告訴人達成民事和解等一切情
    狀，量處有期徒刑二月，併諭知易科罰金之折算標準。
五、經核原判決上開認事用法，洵無違誤，量刑亦屬妥適。檢察
    官循告訴人請求提起上訴，認原審判處被告有期徒刑二月，
    尚嫌過輕等語。惟查：按量刑之輕重，係屬事實審法院得依
    職權自由裁量之事項，苟已斟酌刑法第五十七條各款所列情
    狀，而未逾越法定刑度，不得遽指為違法。原判決就被告犯
    罪情節，已於理由欄詳加論斷，最後明審酌被告素行良好
    ，有本院被告前案紀錄表可稽，其明知行車執照並未遺失，
    竟以遺失為由申請補發，其所為已影響監理機關對於行車執
    照核發管理之正確性；又動產擔保交易之制度建置目的，在
    於適應工商業及農業資金融通及動產用益之需要（動產擔保
    交易法第一條參照），係屬私人間之民事債權債務關係。如
    何確保債務人忠實履約，核屬債權人基於經營成本、風險評
    估下所為之自我管控。現行動產擔保交易法以刑罰介入民事
    履約責任，本院雖不認同，然事屬國會之立法裁量（行政院
    已於九十四年九月間通過動產擔保交易法修正案，廢除該法
    第三十八條之刑罰規定，目前正待立法院審議，顯見此部分
    之除罪化為大勢所趨），故依職權量刑時，應首重「罪刑相
    當原則」，避免司法機關淪為債權人濫用之工具，併慮及被
    告之犯罪動機、目的、手段，所得利益、所生損害亦非至鉅
    ，迄未與告訴人達成民事和解等一切情狀，量處有期徒刑二
    月，併諭知易科罰金之折算標準，難謂有何不當。原審就刑
    罰裁量職權之行使，既未逾越法律所規定之範圍，亦無濫用
    權限之情形，殊不能任意指摘原審量刑過輕，檢察官上訴指
    摘原審量刑過輕，難認有理由，應予駁回。
據上論斷，應依刑事訴訟法第368條，判決如主文。
本案經檢察官吳慧蘭到庭執行職務。
中    華    民    國    95    年    8     月    31    日
                  刑事第五庭  審判長法    官  張  傳  栗
                                    法    官  孫  惠  琳
                                    法    官  吳  啟  民
以上正本證明與原本無異。
不得上訴。
                                    書 記 官  江  采  廷
中    華    民    國    95    年    9     月    1     日
附錄：本案論罪科刑法條全文
刑法第214條
明知為不實之事項，而使公務員登載於職務上所掌之公文書，足
以生損害於公眾或他人者，處3年以下有期徒刑、拘役或500元以
下罰金。
刑法第216條
行使第210條至第215條之文書者，依偽造、變造文書或登載不實
事項或使登載不實事項之規定處斷。
動產擔保交易法第38條
動產擔保交易之債務人，意圖不法之利益，將標的物遷移、出賣
、出質、移轉、抵押或為其他處分，致生損害於債權人者，處3
年以下有期徒刑、拘役或科或併科6000元以下之罰金。


司法院資訊處製作；財團法人民間司法改革基金會備份。
